【裁判字號】    92,上訴,689
【裁判日期】    920730
【裁判案由】    偽造文書
【裁判全文】
臺灣高等法院高雄分院刑事判決                    九十二年度上訴字第六八九號
    上  訴  人  甲○○
    即  被  告
    選任辯護人  江雍正律師
                吳世敏律師
                陳慧錚律師
右上訴人因偽造文書案件，不服臺灣高雄地方法院九十年度易字第三三七六號，中華
民國九十二年二月二十七日第一審判決（起訴案號：臺灣高雄地方法院檢察署八十九
年度偵字第一三八三八號）提起上訴，本院判決如左：
    主  文
原判決關於甲○○部分撤銷。
甲○○無罪。
    理  由
一、公訴意旨略以：被告甲○○係代書，有從事民間貸放業務。而同案被告廖素真（
    原名葉廖素真，業經原審判決有期徒刑六月確定）原與其夫葉崇榮（現已與廖素
    真離婚，並改名葉喬登）共同經營宗榮鐵工廠股份有限公司（下稱宗榮公司），
    廖素真並負責宗榮公司之財務調度，嗣於民國八十五年間，因宗榮公司經營不善
    ，亟需資金周轉，廖素真向被告甲○○借款新台幣（下同）二百萬元，並提供宗
    榮公司所有之高雄市○○區○○段一小段一三二地號暨其上建物即同段第二一、
    二二號房屋二棟設定二百五十萬元之抵押權予甲○○，清償期一年。詎屆期後，
    廖素真仍無法清償，廖素真竟與被告甲○○共同基於偽造文書之犯意聯絡，並基
    於概括之犯意，先共同偽造內容為：「出席股東曹廖素真、葉崇銘、葉老松等均
    同意由董事長葉崇榮全權公司所需之週轉金，八十六年九月二十六日。」之宗榮
    公司股東會議記錄一份後，被告甲○○與廖素真再共同偽造內容為：「上述土地
    抵押設定債權四百萬元。實收四百萬元，借款人宗榮公司，連帶保證人乙○○○
    、葉崇銘（以盜蓋印章方式為之），八十六年十月一日。」之借款證一紙。復於
    八十六年九月二十八日，由廖素真提供面額二百五十萬元之本票，再盜蓋乙○○
    ○及葉崇銘之印章於本票上，作為連帶保證人後，向被告甲○○借款五十萬元（
    另二百萬元係先前所借未清償部分）。再於八十七年四、五月間，以同一手法，
    借得六十萬元，足以生損害於宗榮公司、乙○○○、葉崇銘及葉老松等。因認被
    告甲○○共同涉犯有刑法第二百十條、第二百十六條之行使偽造私文書罪嫌等語
    （起訴書僅記載被告甲○○涉犯刑法第二百十六條，依其起訴意旨，應係指被告
    涉犯前述罪名）。
二、按犯罪事實應依證據認定之，無證據不得推定其犯罪事實；又不能證明被告犯罪
    者，應諭知無罪之判決，刑事訴訟法第一百五十四條、第三百零一條第一項分別
    定有明文。又認定不利於被告之事實，須依積極證據，苟積極證據不足為不利於
    被告事實之認定時，即應為有利於被告之認定，更不必有何有利之證據（最高法
    院三十年上字第八一六號判例參照）。另事實之認定，應憑證據，如未能發現相
    當證據，或證據不足以證明，自不得以推測或擬制之方法，以為裁判基礎（最高
    法院四十年台上字第八六號判例參照）。再告訴人之告訴，本以使被告受刑事追
    訴為目的，故其陳述是否與事實相符，自應調查其他證據，以資審認，苟其所為
    攻擊之詞，尚有瑕疵，則在此瑕疵未予究明以前，即不能遽採為斷罪之基礎（最
    高法院六十九年台上字第一五三一號判決參照）。又認定犯罪事實所憑之證據，
    雖不以直接證據為限，間接證據亦包括在內；然而無論直接或間接證據，其為訴
    訟上之證明，須於通常一般之人均不致有所懷疑，而得確信其為真實之程度者，
    始得據為有罪之認定，倘其證明尚未達到此一程度，而有合理之懷疑存在，無從
    使事實審法院得有罪之確信時，即應由法院諭知被告無罪之判決（最高法院七十
    六年度台上字第四九八六號判例參照）。
三、公訴人認上訴人即被告甲○○（下稱被告）涉犯前揭共同偽造私文書犯行，無非
    係以同案被告廖素真所供承：股東會議記錄是甲○○寫好後交給我簽名蓋章，會
    議紀錄上之簽名係我所偽造，宗榮公司從未開過股東會等語，認為股東會議紀錄
    係被告及廖素真所共同偽造，且股東會議紀錄既由其等偽造，則借款證及本票上
    盜蓋股東之印章，亦應係由被告及廖素真有默許或同意下所為，為其論罪之依據
    。
四、訊據被告固不否認有借款予廖素真之事實，惟堅決否認有何右揭共同偽造私文書
    犯行，辯稱：廖素真以宗榮公司名義向被告借款，被告要求須有宗榮公司股東會
    議紀錄，且在借款證、切結書及本票上均須有股東擔任連帶保證人，嗣後廖素真
    拿上揭文件交給被告時，其上股東印章均已蓋用完畢，廖素真並無交付股東印章
    給被告，且是廖素真向被告借款，被告根本不需要共同偽造文書等語。經查：
（一）告訴人乙○○○係指訴其僅為宗榮公司掛名股東，並未實際參與經營，伊並未
      出席前述股東會，且未同意擔任前揭債務之連帶保證人，故股東會議紀錄係經
      偽造，且借款證、切結書及本票上之背書均係未經同意或授權而為等語，而被
      告與廖素真均不否認同案廖素真確有以宗榮公司名義向被告借貸之事實（雖被
      告與廖素真在借款數目上各執一詞，被告主張六百六十萬元，廖素真則供稱係
      三百八十萬元，惟廖素真確有以宗榮公司之名義向被告借款並交付前揭本票予
      被告，且現尚未清償完畢之事實，被告及廖素真均不否認。），惟二人卻互相
      推諉股東印章係由對方所蓋用，參以被告與廖素真係處於債權人及債務人之關
      係，且債務尚未完全清償，故二人間應係處於利害相反之關係，是被告與廖素
      真所供何人較為可信，自應審酌二人是否有犯罪之動機及卷附其他證據以綜合
      判斷，此為本案應調查之重點，合先敘明。
（二）按一般情形，借款人因急需用錢，為達到借款之目的，而不擇手段，配合放款
      人要求之條件，事所恆有，同案被告廖素真向被告甲○○借款，雖未經告訴人
      乙○○○、被害人葉陳涼月、李林美開、葉崇銘、葉老松同意，但同案被告廖
      素真心存僥倖，以先借得款項應急為優先考量，倘週轉得宜，事情亦不一定爆
      發，同案被告廖素真基於此動機而偽造上開股東會議紀錄及連帶保證人，自屬
      合乎經驗法則；反觀被告甲○○，為放款人，放款與否，其有決定權，對於資
      力及擔保不足之借款人，其儘可不放款，何須偽造連帶保證人，且於真正借款
      人無法償還債務時，向被冒名之連帶保證人追討，必引發激烈糾紛，放款人非
      但不能達到索還借款之目的，且還涉及刑事官司，被告甲○○是否有必要如此
      之為，殊有疑義。
（三）就前開偽造之股東會議紀錄部分，依卷附前揭所示內容之股東會議紀錄一份，
      係由同案被告廖素真偽造告訴人及其他股東之署名及盜蓋印章後所偽造之事實
      ，業經同案被告廖素真於原審及本院審理中供述屬實（見原審卷第三十二頁、
      第一六九頁、第一七Ｏ頁及第二六九頁及本院九十二年五月二十六日訊問筆錄
      ），雖同案被告廖素真復供稱該份股東會議紀錄係由其夫葉喬登自被告處帶回
      ，被告說金主要看，故要求伊製作云云，而證人即廖素真之夫葉喬登亦附和其
      詞，於原審審理中證稱：大概是被告拿給我的，他說金主要看的等語（見原審
      卷第一一七頁），惟被告已明確否認並無金主一事，本件均係由被告個人借款
      予廖素真（見原審卷第二二Ｏ頁），且另位證人即被告之同事蔡素嫥已於原審
      審理中明確證稱：廖素真找被告接洽一些借款事項後，被告上樓休息，廖素真
      就去我的位置，告訴我她需要一份怎樣內容資料的會議紀錄，要我幫她寫，我
      就照她的意思寫了這一份會議紀錄等語（見原審卷第一六八頁、第二七一頁）
      ，本院審酌證人葉喬登與廖素真係夫妻關係，且為宗榮公司之負責人，與廖素
      真同處於債務人之地位，證詞容易有所偏袒，而證人蔡素嫥與廖素真並無利害
      關係，且被告與證人蔡素嫥僅係同受僱於龍聲建設公司，彼此間並無上下隸屬
      關係，此業據被告及證人蔡素嫥供述屬實，是證人蔡素嫥應無甘冒觸犯偽證罪
      ，偏袒任何一方而為虛偽陳述之理，證人蔡素嫥前揭證詞應較為可採，而股東
      會議紀錄既由廖素真委由證人蔡素嫥繕寫，則廖素真前所供稱該會議紀錄係被
      告所交付，要求伊製作云云，已難以採信。且被告就其為何要求廖素真提供股
      東會議紀錄，已明確辯稱：因廖素真以公司名義向被告借款，故被告要求有股
      東會議決議，以佐證股東有授權他們借錢，會議紀錄不是被告寫的，廖素真拿
      給被告時已經寫好了等語，其所持理由並未違反常情，且被告見廖素真能提供
      製作完成之股東會議紀錄，客觀上自然信賴該文書之真實性，是被告辯稱宗榮
      公司是否有開過該股東會議，被告並不知情等語，應堪採信。況有如前述，被
      告本有決定是否借錢予廖素真之權利，而占有較優勢之地位，如廖素真不願提
      出股東會議紀錄，則被告拒絕借款即可，何須共同參與偽造股東會議紀錄，而
      觸犯刑事犯罪？且被告於廖素真未按其清償借款後，於八十八年二月二十二日
      ，曾以郵局存證信函通知告訴人，並於存證信函內載明：「台端係宗榮公司股
      東，於八十八六年九月二十六日十時，於公司會議室依公司法議決：全體股東
      公決一致同意授權葉崇榮君辦理公司週轉金之一切手續，並於議事錄親自簽名
      蓋章以示負責。本人借予所需之週轉金，但屆期均未清償且屢次催討均虛偽欺
      罔‧‧‧」等語，此有存證信函一份在卷可憑（見原審卷第二Ｏ九頁），亦可
      佐證被告並不知股東會議紀錄係遭偽造之事實；否則，豈有自行以存證信函暴
      露犯行之理。是綜上所述，股東會議紀錄係由廖素真所偽造，且不能證明被告
      知情，此部分被告自無成立共同偽造私文書犯行之餘地。
（四）就借款證、切結書及本票上連帶保證人部分，同案被告廖素真於原審審理中雖
      供稱：伊有在借款證、切結書及本票上蓋章，但連帶保證人部分不是伊所蓋用
      ，伊有拿股東印章給被告等語（見原審卷第一七一頁），證人即廖素真之夫葉
      喬登於原審審理中雖亦附和其詞證稱：伊填寫完借款證及本票伊之部分後，伊
      看到廖素真填寫她的部分，當時沒有連帶保證人的欄位，背面是空白的等語（
      見原審卷第一九一頁）。惟查，廖素真就其為何拿股東印章予被告之時間及原
      因，其先供稱：「最後一次借四十萬時，他說要看股東章符不符合。」等語（
      見原審卷第一七一頁），嗣改稱：「可能是我後來向他借款六十萬元那次我才
      交付給他，不是之前大筆借款時交付給他，他說他的金主要看我們的股東是否
      有變更這類話。」等語（見原審卷第二二Ｏ頁），是廖素真就其何時拿股東印
      章予被告一節，已前後供述不一，且廖素真既負責宗榮公司之財務調度，其對
      股東印章所涉及公司營運事項諸如公司之財產處分、董事變更、變更公司相關
      登記、重大交易之簽訂等，均有重大影響，應無不知之理，如廖素真所供述被
      告要求交付印章之理由係股東有無變更云云，則其僅須依法至主管機關查閱公
      司相關登記事項後交代即可，何須交付重要之全體股東印章？況同案被告廖素
      真之供述，攸關本身利害，其對於被告甲○○不利之供述，更不可盡信，是同
      案被告廖素真供稱：連帶保證人之印章，不是伊蓋上的，伊有拿股東印章給被
      告云云，即不能遽予採信，參酌告訴人九十一年一月二十三日所提出之告訴補
      充理由狀陳稱：「˙˙˙˙而二百五十萬元及六十萬元此二部分，因告訴人對
      被告甲○○之支付命令，因誤信被告葉廖素真所言，即表示伊會出面處理，致
      未即時提出異議，而遭確定˙˙˙」（見原審卷第一二三頁反面），倘該等連
      帶保證人係被告甲○○所偽造，同案被告廖素真何以願出面處理而讓該支付命
      令確定？是廖素真前揭供述不合情理甚為顯然，已難採信。次查，證人蔡素嫥
      於原審審理中先證稱：「本件本票後面先訴抗辯權是我寫的，當初本票正、反
      面都是空白的，我本票後面有劃線，是要讓保證人蓋章，不然會蓋的亂七八糟
      。後來過沒多久，廖素真拿填好的本票回來給被告，我看到本票上已經有五、
      六章左右。我沒有看過廖素真交付印章給被告。」（見原審卷第一六九頁、第
      一七二頁），復證稱：「本票是被告拿給我，要我把後面先訴抗辯權那些資料
      寫好，然後把線劃好，才交給廖素真拿回去‧‧‧我拿到本票時，背面已經蓋
      好連帶保證人橡皮章，我只是劃線而已，其餘的部分完全是空白的，背書人的
      章是廖素真自己拿回去蓋的。」等語（見原審卷第二七二頁），是證人蔡素嫥
      均一致供稱伊當時在本票上填寫放棄先訴抗辯權等字樣時，本票背面連帶保證
      人欄位係屬空白，由廖素真取回後蓋用印章之事實，相較於廖素真前揭有瑕疵
      之供述，證人蔡素嫥之證詞較可採信，且足以佐證被告所供稱伊要求廖素真需
      在本票上由股東擔任連帶保證人，後來廖素真拿本票回來時股東印章已經蓋用
      等情，應屬真實。況被告已明確供稱其要求廖素真須以股東連帶保證之原因，
      係因宗榮公司所提供之上揭抵押物，已有多個順位抵押權，幾已無殘餘價值，
      若無宗榮公司股東擔任借款之連帶證人，伊不可能借款予廖素真等語，此與卷
      附宗榮公司所有前揭土地及建物之登記謄本所示抵押權設定情形相符，是被告
      所持理由符合民間借款之常情？難認被告有何冒名偽造上開來帶保證人之犯行
      。
（五）至被告經檢察官送請高雄市政府警察局測謊結果，對「有關本案，這些文件上
      的印章，是不是你蓋的﹖」回答：「不是」，呈不實反應（見原審卷第四十七
      頁。就同一問題，同案被告廖素真亦呈不實反應）。惟測謊鑑定結果，如就否
      認犯罪有不實之情緒波動反應，固得供審判上之參酌，惟不得採為有罪判決之
      唯一依據（最高法院八十七年度台上字第三三三九號判決參考）。本案既無其
      他證據足以證明被告確有公訴人所指行使偽造私文書之犯行，自難執上開測謊
      鑑定結果為被告論罪之唯一依據。
（六）綜上所述，尚無明確證據證明被告主觀上知悉股東會議紀錄係遭偽造之事實，
      且除上揭廖素真有重大瑕疵之供述外，亦查無其他證據足以證明被告有公訴人
      所指偽造借款證、切結書及本票保證人等犯行，依前揭法條規定及判例意旨，
      自屬不能證明被告犯罪。
五、原審未加詳查，而論處被告甲○○罪刑，尚有未洽，被告甲○○上訴意旨否認犯
    罪，而指摘原判決此部分不當，為有理由，應將原判決關於被告甲○○部分予以
    撤銷改判，另諭知被告甲○○無罪之判決。
據上論斷，應依刑事訴訟法第三百六十九條第一項前段、第三百六十四條、第三百零
一條第一項，判決如主文。
本案經檢察官王登榮到庭執行職務。
中    華    民    國     九十二     年       七       月      三十      日
                  臺灣高等法院高雄分院刑事第一庭
                                  審判長法官  邱永貴
                                        法官  郭玫利
                                        法官  黃建榮
右正本證明與原本無異。
檢察官如不服本判決應於收受本判決後十日內向本院提出上訴書狀，其未述上訴理
由者，並得於提起上訴後十日內向本院補提理由書狀。
被告不得上訴。
                                      書記官  梁雅華
中    華    民    國     九十二     年       八       月        一      日
                                                                        Ｑ


司法院資訊處製作；財團法人民間司法改革基金會備份。
